ACORDAO-COMPLETO-2428250

ACÓRDÃO 12354/2020 ATA 39/2020 - PRIMEIRA CÂMARA

VISTOS, relatados e discutidos estes autos de processo de aposentadoria de ex-servidora do Núcleo Estadual do Ministério da Saúde no Paraná,
ACORDAM os Ministros do Tribunal de Contas da União, reunidos em sessão da Primeira Câmara, diante das razões expostas pelo relator e com fundamento na Constituição Federal, art. 71, III, e na Lei 8.443/1992, arts. 1º, V, e 39, II, em:
9.1. considerar legal a alteração de aposentadoria da sra. Sunta Martelli Venazzi e determinar o registro do respectivo ato;
9.2. arquivar o presente processo.

PESSOAL. APOSENTADORIA. TEMPO DE ATIVIDADE INSALUBRE.

Primeira Câmara

Núcleo Estadual do Ministério da Saúde no Estado do Paraná.

3. Interessados/Responsáveis:
3.1. Interessado: Sunta Martelli Venazzi (XXX.536.579-XX).

13.1. Ministros presentes: Walton Alencar Rodrigues (Presidente), Benjamin Zymler (Relator) e Bruno Dantas.
13.2. Ministro-Substituto convocado: Marcos Bemquerer Costa.
13.3. Ministros-Substitutos presentes: Augusto Sherman Cavalcanti e Weder de Oliveira.

BENJAMIN ZYMLER

Adoto como relatório a instrução a cargo da Secretaria de Fiscalização de Pessoal (Sefip) , com a qual manifestou sua anuência o representante do Ministério Público junto ao Tribunal de Contas da União (MPTCU) :
"INTRODUÇÃO
1.	Trata-se de ato de alteração de concessão de aposentadoria de Sunta Martelli Venazzi, ex-servidora do Núcleo Estadual do Ministério da Saúde no Estado do Paraná - NEMS/PR.
2.	O ato foi submetido, para fim de registro, à apreciação do Tribunal de Contas da União (TCU) , de acordo com o art. 71, inciso III, da Constituição Federal. O cadastramento e a disponibilização ao TCU ocorreram por intermédio do Sistema de Apreciação e Registro de Atos de Admissão e Concessões, na forma dos arts. 2º, caput e incisos I a VI, e 4º, caput, da Instrução Normativa-TCU 78/2018.
HISTÓRICO
3.	Por meio do Acórdão 1331/2019-TCU-Segunda Câmara, de relatoria do Ministro Augusto Nardes (peça 3) , o TCU determinou à Sefip destacar para processo apartado o ato da ex-servidora Sunta Martelli Venazzi para realização de diligência ao NEMS/PR, para que fosse encaminhada ao Tribunal a cópia do mapa de tempo de serviço, bem como a cópia de certidão emitida pelo INSS que reconheceu o tempo insalubre ou de laudo pericial emitido pelo Ministério do Trabalho e Emprego, ou por profissional por ele cadastrado, que atestasse as condições nas quais a atividade insalubre foi exercida pela ex-servidora, não ocupante de cargo ligado à área de saúde, nos termos do entendimento firmado pelos Acórdãos 911/2014 e 914/2014, ambos do Plenário e da relatoria do Ministro Benjamin Zymler.
4.	Em cumprimento ao citado acórdão, esta Unidade Técnica encaminhou diligência ao NEMS/PR (peça 4) , que, em resposta, anexou a documentação acostada à peça 6. 
EXAME TÉCNICO
Da diligência
5.	Em atendimento à diligência (peça 6, p. 1) , o NEMS/PR informou que elaborou o levantamento de tempo de contribuição, referente ao período de CLT (1º/1/1975 a 30/11/1976 e 1º/6/1981 a 11/12/1990) , com base no recebimento do adicional de insalubridade no contracheque, Laudo Pericial Médico-Ocupacional n. 6, de 20/3/1989 e portaria INAMPS/DRRH/PR n. 458, de 28/3/1989, a qual manteve a concessão do referido adicional. 
6.	O NEMS/PR também esclareceu que a lotação da servidora na atividade manteve-se no Posto de Assistência Médica do Portão-Seção de Enfermagem, e que foram averbados, administrativamente, 835 dias, referentes à conversão de tempo especial em comum do período de celetista trabalhado em condições insalubres, de acordo com o Acórdão 2008/2006-TCU-Plenário, de relatoria do Ministro Walton Alencar Rodrigues, e com a ON/SRH/MPOG n. 3/2007.
7.	O NEMS/PR aduziu, ainda, que, com o acréscimo do tempo insalubre, a interessada passou a perceber proventos integrais acrescidos da vantagem do artigo 192, inciso I da Lei 8.112/1990.
Do tempo insalubre
8.	Em relação à contagem ponderada de tempo prestado em atividades consideradas de risco, perigosas ou insalubres, o TCU, nos termos do Acórdão 2008/2006-TCU-Plenário, de relatoria do Ministro Walton Alencar Rodrigues, em consonância com o posicionamento adotado pela Suprema Corte, passou a reconhecer essa possibilidade ao servidor que exerceu, como celetista, no serviço público, atividades dessa natureza no período anterior à vigência da Lei 8.112/1990. 
9.	Para esse fim, este Tribunal tem aceitado a averbação realizada de ofício pelo órgão/entidade de origem quando se trata de cargo cujas atribuições, presume-se, envolvam risco para a higidez física do profissional, como, por exemplo, médico, odontólogo e enfermeiro. No entanto, para ocupantes de outros cargos, em especial aqueles de natureza eminentemente administrativa, é indispensável a apresentação de certidão emitida pelo INSS ou, alternativamente, de laudo oficial que efetivamente comprove a existência de risco à integridade física do servidor ou a presença de agentes nocivos à sua saúde no local de trabalho (e.g. Acórdão 911/2014-TCU-Plenário, de relatoria do Ministro Benjamin Zymler) .
10.	Muito embora o período especial averbado seja anterior à Lei 8.112/1990, em que a interessada possuía vínculo como celetista, trata-se de servidora ocupante do cargo de Auxiliar Operacional de Serviços Diversos, cuja natureza não se presume envolver risco para a higidez física do profissional. 
11.	A despeito de ter sido encaminhado o Laudo Pericial Médico-Ocupacional n. 6 (peça 6, p. 10) , este só atesta o trabalho insalubre da ex-servidora a partir de 1º/4/1989. Assim, só poderia ser acrescido o tempo insalubre a partir daquela data até 11/12/1990, data anterior à publicação da Lei 8.112/1990. Esse cômputo de tempo insalubre seria de 124 dias e não de 835 dias, conforme efetivado pelo NEMS/PR. Dessa forma, se impõe a exclusão do período de 711 dias (835-124) . 
12.	A ex-servidora contava 30 anos, 5 meses e 26 dias de tempo de serviço. Excluindo-se o tempo insalubre (711 dias) a inativa passou a contar com 28 anos, 6 meses e 10 dias) , o que só lhe permite aposentadoria na proporção de 28/30 avos dos proventos.
13.	Em consequência disso, a inativa deixa de ter o direito de receber a vantagem do art. 192, da Lei 8.112/1990, que era devida ao servidor que se aposentasse com proventos integrais.
14.	Portanto, o ato deve ser considerado ilegal e negado o seu registro, com determinação ao NEMS/PR para ajustar os proventos da ex-servidora para a proporção de 28/30 e excluir as rubricas alusivas à vantagem do art. 192, da Lei 8.112/1990.
CONCLUSÃO
15.	Em razão do exposto, e tendo em vista as análises realizadas no ato de alteração de concessão de aposentadoria de Sunta Martelli Venazzi, esta Unidade Técnica considera que o ato em tela deve ser considerado ilegal com negativa do registro por esta Egrégia Corte, e determinação ao NEMS/PR para ajustar os proventos da ex-servidora para a proporção de 28/30 e excluir as rubricas alusivas à vantagem do art. 192, da Lei 8.112/1990.
PROPOSTA DE ENCAMINHAMENTO
16.	Ante o exposto, e com base nos arts. 71, inciso III, da Constituição Federal; 1º, inciso V, e 39, inciso II, da Lei 8.443/1992; 260, § 1º, do Regimento Interno do Tribunal de Contas da União, propõe-se:
	a) considerar ILEGAL e recusar o registro do ato de alteração de concessão de aposentadoria de Sunta Martelli Venazzi (CPF: XXX.536.579-XX) ;
	b) dispensar a devolução dos valores indevidamente recebidos até a data da ciência do acórdão que vier a ser prolatado, com base no Enunciado 106 da Súmula da Jurisprudência do TCU;
c) determinar ao Núcleo Estadual do Ministério da Saúde no Estado do Paraná, com base no art. 45 da Lei 8.443/1992, que:
	c.1) faça cessar os pagamentos decorrentes do ato impugnado, ajustando os proventos da inativa para a proporção de 28/30 e excluindo as rubricas alusivas à vantagem do art. 192, da Lei 8.112/1990, comunicando ao TCU, no prazo de quinze dias, as providências adotadas, nos termos dos arts. 262, caput, do Regimento Interno do TCU e 8º, caput, da Resolução-TCU 206/2007;
		c.2) cadastre novo ato, livre das irregularidades apontadas, submetendo-o ao TCU no prazo de trinta dias, nos termos dos arts. 262, § 2º, do Regimento Interno do TCU e 19, § 3º, da Instrução Normativa-TCU 78/2018;
		c.3) informe à interessada o teor do acórdão que vier a ser prolatado, encaminhando ao TCU, no prazo de trinta dias, comprovante da data de ciência pela interessada, nos termos do art. 4º, § 3º, da Resolução-TCU 170/2004, alertando-a de que o efeito suspensivo proveniente de eventual interposição de recurso junto ao TCU não a exime da devolução dos valores indevidamente percebidos após a notificação, em caso de não provimento desse recurso."
É o relatório.

não há

Procuradora-Geral Cristina Machado da Costa e Silva.

PESSOAL. APOSENTADORIA. ALTERAÇÃO. INTEGRALIZAÇÃO DOS PROVENTOS DE APOSENTADORIA EM VIRTUDE DO CÔMPUTO DO TEMPO DE ATIVIDADE INSALUBRE. AUXILIAR OPERACIONAL DE SERVIÇOS DIVERSOS. ATRIBUIÇÕES DE AUXILIAR DE ENFERMAGEM. DECRETO 53.831/1964. LEGALIDADE E REGISTRO.

APOSENTADORIA (APOS)

Secretaria de Fiscalização de Pessoal (SEFIP).

Trata-se de processo de alteração de aposentadoria da sra. Sunta Martelli Venazzi, ex-servidora vinculada ao Núcleo Estadual do Ministério da Saúde no Paraná.
2. A interessada aposentou-se originalmente em 29/4/1994 no cargo de Auxiliar Operacional de Serviços Diversos e passou a perceber proventos proporcionais ao tempo de serviço (28/30 avos) .
3. Em 2010, foi editado ato de alteração, retroativamente ao momento da concessão inicial, de modo a integralizar os proventos da ex-servidora em razão do cômputo do tempo de atividade insalubre laborado anteriormente ao advento da Lei 8.112/1990.
4. Os períodos considerados como insalubres foram (fl. 9, peça 6) : 1º/1/1975 a 30/11/1976 e 1º/6/1981 a 11/12/1990. 
5. A Sefip e o MPTCU, em pareceres uníssonos, propuseram a ilegalidade da concessão, por entenderem que não ficou demonstrado que a interessada teria laborado em condições insalubres.
6. De fato, da leitura dos esclarecimentos do gestor, é possível concluir que a principal motivação para a averbação do tempo especial residiu na verificação de que a ex-servidora percebeu, ao longo de sua vida funcional, adicional de insalubridade.
7. Nada obstante, entendo pertinente tecer algumas considerações sobre o caso em exame que me levaram conclusões distintas daquelas a que chegaram a Sefip e o MPTCU. 
8. Devo salientar que, de rigor, o tempo vinculado ao Regime Geral de Previdência deveria ser comprovado mediante certidão de tempo de contribuição expedido pelo órgão competente, uma vez que, pelo § 9º do art. 201 da Constituição Federal e pela Lei 9.796/1999 os regimes de previdência devem se compensar. Portanto, sendo o tempo em questão relativo ao regime geral, a competência para atestar o tempo especial seria, em princípio, do Instituto Nacional do Seguro Social.
9. Contudo, a título de racionalidade administrativa, o TCU tem admitido a apuração desse tempo pela própria administração pública. Para alguns cargos, cujo exercício presumivelmente envolvia risco para a higidez física do profissional (médicos, odontólogos e enfermeiros) , a simples comprovação do exercício de emprego público tem sido considerada suficiente para comprovar a atividade especial, da mesma forma como previa a legislação do regime geral (Decreto 53.831 e outros) .
10. No tocante ao Auxiliar de Serviços Gerais, o enquadramento da atividade desenvolvida requer maiores estudos. Em alguns casos, os servidores exerciam funções de natureza administrativa. Em outros, desempenhavam funções operacionais que os colocavam diretamente em contato com agentes patológicos, sendo que alguns auxiliares exerciam atribuições de auxiliares de enfermagem. 
11. Nessa linha, transcrevo, em parte, o voto que fundamentou o Acórdão 7130/2014-TCU-Primeira Câmara, da minha lavra:
"Outrossim, no caso específico do Auxiliar Operacional de Serviços Diversos, deve-se registrar que a designação do cargo abrangia - e ainda abrange - uma série de atividades, algumas, inclusive, ligadas à área de enfermagem.
É sabido, inclusive, que alguns servidores, admitidos como Atendentes de Enfermagem, foram posteriormente enquadrados no novo cargo. 
O cargo era composto de diversas classes, por sua vez dividas em áreas. Assim, por exemplo, o Auxiliar da Classe C, área de atendimento, tinha entre outras atribuições, segundo o Parecer 346/1991 do Departamento de Recursos Humanos do Instituto Nacional de Assistência Médica da Previdência Social: 
'1. Colocar os pacientes em de exame. 
2. Auxiliar na alimentação e deambulação de pacientes e atender seus chamados. 
3. verificar a temperatura e a pulsação e executar banhos de leito em pacientes que não requeiram cuidados especiais. 
4. Preparar a unidade de pacientes e o ambiente das salas de exames de curativos e de injeção. 
5. Limpar e preparar o material para esterilização.
6. Encaminhar recipientes contendo sangue, urina, fezes, escarro, para exame de laboratório. 
7. Transportar doentes para salas de operações ou enfermaria. 
8.Transportar doentes trazidos em ambulância, ajudando o motorista inclusive na contenção de doentes agitados. 
9. Remover cadáveres das enfermarias para o necrotério, colocando-os ba geladeira, se for o caso. 
10. Levar os receituários à farmácia, conferir medicamentos e material de consumo procedentes de ínvio do almoxarifado, distribuindo-os pela enfermagem ou consultórios e ambulatórios. 
11. Executar outras tarefas semelhantes.
Por conseguinte, será possível averbar o tempo especial se o órgão lograr demonstrar que os servidores foram admitidos na condição de Auxiliar de Enfermagem ou se exerceram atribuições semelhantes às desses profissionais, na área de enfermagem, haja vista que esses profissionais estão enquadrados no Decreto 53.831/1964. Também é assegurado o cômputo diferenciado para os Auxiliares que desempenharam atribuições de profissionais mencionados no citado decreto, como operadores de caldeira."
12. Os documentos acostados demonstram que a sra. Sunta Marelli Venazzi exercia atribuições de auxiliar de enfermagem, situação que pode ser facilmente enquadrada no quadro a que se refere o art. 2º do Decreto 53.831/1964. Cito, por exemplo, o documento de fl. 10, a saber, laudo médico pericial elaborado em 20/3/1989, o qual descreve a categoria funcional da interessada, que então laborava no Posto de Assistência Médica do Portão, como "Auxiliar de Enfermagem" e descreve suas atividades como "Atendem público no desenvolvimento de serviços gerais de enfermagem. Aplicação de vacinas e injeções, atendimentos em consultórios médicos, realização de curativos e nebulizações. Preparo e esterilização de material médico." 
13. A despeito de referir-se apenas ao ano de 1989, é possível presumir que a interessada laborava como auxiliar de enfermagem ao longo de seu contrato de trabalho com a administração pública. Observo que, mesmo antes de ingressar no serviço público, a sra. Sunta Marelli Venazzi atuava na área de saúde, laborando em hospitais, como demonstra a certidão de tempo de contribuição expedida pelo Instituto Nacional do Seguro Social (INSS) de fl.5, a saber: Hospital São Francisco, Policlínica Vicente de Paula, Hospital Santa Cruz e Serviço Médico Hospitalar. E, segundo o documento de fls. 1/2, a interessada sempre laborou no setor de enfermagem do mencionado posto de assistência.
14. Dessarte, dados os robustos indícios de que a ex-servidora desempenhou suas atribuições na área de enfermagem, entendo que a concessão ora em exame deve ser considerada legal, com as vênias da unidade técnica e do MPTCU.
Diante do exposto, VOTO por que o Tribunal adote a deliberação que ora submeto a este colegiado. 
TCU, Sala das Sessões Ministro Luciano Brandão Alves de Souza, em 3 de novembro de 2020.
BENJAMIN ZYMLER 
Relator